臺灣橋頭地方法院民事判決
109年度訴字第1067號
原      告  呂月琴  

訴訟代理人  陳樹村律師
            蓋威宏律師
上  二  人
複  代理人  陳威廷律師
被      告  林洋銘  

訴訟代理人  鍾義律師  
上列當事人間請求返還借名登記物事件，本院於民國111年3月10
日言詞辯論終結，判決如下：    
    主  文
原告之訴駁回。
訴訟費用由原告負擔。   
    事實及理由
一、原告主張：坐落高雄市○○區○○段00000地號土地（權利範圍
    全部）及其上同段1222建號建物（即門牌號碼高雄市○○區○○
    ○路000巷0號房屋，權利範圍全部；下稱系爭房屋，與上開
    土地合稱系爭不動產）原為伊所有，登記於訴外人即伊之子
    謝旻翰名下。伊為籌措資金乃與訴外人即被告之母趙碧珠商
    議將系爭不動產借名登記於被告名下，並以被告名義向銀行
    申辦貸款，以獲取更高額之貸款額度，兩造經由趙碧珠為媒
    介從中傳達意思表示，就系爭不動產成立借名登記契約，兩
    造於民國105年3月5日假借簽立如審訴卷第17至19頁之不動
    產買賣契約書(下稱甲契約），因系爭不動產原登記於謝旻
    翰名下，故以謝旻翰為出賣人，兩造約定買賣價金為新臺幣
    （下同）1380萬元，並於105年4月21日將系爭不動產所有權
    移轉登記於被告名下，由被告持甲契約並以系爭不動產為擔
    保向玉山商業銀行股份有限公司七賢分行（下稱玉山銀行）
    借款1230萬元，玉山銀行撥貸後，將其中700餘萬元用以清
    償系爭不動產原所擔保之貸款，其餘400餘萬元，由伊取得2
    20萬元、被告及趙碧珠取得150萬元，兩造間若確係買賣契
    約關係，其餘貸款應均歸伊取得，何以伊僅取得22萬元，其
    餘貸款均由被告及趙碧珠取走，焉有買受不動產之人得於未
    繳清買賣價金之情況下再取得貸款之餘額之理，足見本件確
    係為貸款而借名登記。兩造間就系爭不動產成立借名登記契
    約有甲契約可證，伊以謝旻翰名義與趙碧珠就系爭不動產簽
    訂甲契約係為借名登記後向玉山銀行貸款所製作，兩造真正
    隱藏之法律行為乃借名登記契約。再依甲契約第8條「其他
    特約事項」第7項約定：「買賣完成後新所有權人同意4 年
    內將該不動產標的委由出賣人謝旻翰出賣，出賣後價格超過
    1,380萬扣除相關開銷費用後之餘額，同意交付予謝旻翰承
    受（出賣底價不得低於1,380 萬整）」，則兩造間若為買賣
    關係，豈有於4年內再委由出賣人出賣系爭不動產，且由出
    賣人取得出賣後之價金之理？由此即可知兩造間實際內部關
    係為借名登記契約，伊仍為系爭不動產之真正所有權人，有
    權將系爭不動產取回出賣。實際上，被告向玉山銀行貸款12
    30萬元，其中700餘萬元用以清償先前之貸款，原告取走220
    萬元，餘款均遭被告及趙碧珠取走，於系爭不動產將來出賣
    時，被告尚有最低保障1380萬元可再取得150 萬元（計算式
    ：1380萬元－1230萬元＝150萬元），是被告因出借名義向玉
    山銀行貸款而取得400餘萬元之對價。系爭不動產借名登記
    於被告名下後，伊仍居住於系爭不動產，詎被告為達侵占系
    爭不動產之目的竟於108年2月間夥同數名黑衣份子強行將伊
    趕出系爭不動產，連個人文件、隨身行李均未能攜出，伊因
    驚恐且無處可去而向岡山分局壽天派出所求助。伊爰以起訴
    狀繕本之送達對被告為終止借名登記契約之意思表示，兩造
    間借名登記契約關係既經終止，被告繼續登記為系爭不動產
    之所有權人，即無法律上之原因而受有登記利益，爰依民法
    第179條規定、類推適用民法第541條第2項規定，請求被告
    將系爭不動產所有權移轉登記予伊，並由本院擇一為判決等
    語，求為判決：被告應將系爭不動產移轉登記予原告。
二、被告則以：原告與伊之母趙碧珠相識，原告於100年間邀約
    趙碧珠投資及入股原告任職之當鋪，趙碧珠誤信其言而投資
    ，陸續匯款及交付現金予原告共達1580萬元，因趙碧珠遲未
    收到應得之利潤及股東憑證，原告乃以系爭不動產抵償，並
    因原告之二子及媳婦居住於系爭房屋，原告要求趙碧珠需給
    270萬元供其搬遷及作為生活費，趙碧珠為求減少損失，因
    而同意由伊出面購買系爭不動產，雙方約定買賣價金為1380
    萬元。嗣伊以系爭不動產向玉山銀行抵押借款，於105年4月
    25日貸得1175萬元，其中6,000元支付帳務管理費用、償還
    系爭不動產原先之抵押貸款7,321,009元、支付火險費用2,3
    90元及增值稅、代書費、地政規費217,647元，共7,547,046
    元後，尚餘4,202,954元，再領出270萬元交予原告，另匯款
    150萬元至趙碧珠帳戶，是原告出賣系爭不動產之所得，用
    於清償原以系爭不動產向土地銀行抵押貸款之借款債務7,32
    1,009元，原告取得現金270萬元，並抵銷對趙碧珠積欠之債
    務3,828,991元（計算式：13,850,000－7,321,009－2,700,00
    0＝3,828,991）。兩造就系爭不動產成立之買賣契約係屬真
    實，並無借名登記契約關係之存在，且兩造所簽署者並非原
    告提出之甲契約，甲契約並未經兩造簽名或蓋章，伊否認真
    正。系爭不動產之所有權狀正本係由伊持有，以系爭不動產
    向玉山銀行貸得之1175萬元之每月應償本息，均係由伊清償
    ，且地價稅、房屋稅及房屋修繕費用均係由伊負擔支付，並
    由伊出租系爭房屋，原告從未繳納上開貸款本息及稅費，亦
    無管理使用收益系爭不動產之行為，兩造間並無借名登記關
    係存在。又原告及其家人於售出系爭不動產後，已將戶籍遷
    出及搬離，並無居住於系爭不動產之事實。原告於105年11
    月間入監服刑，迄至106年11月間假釋出獄，因原告於假釋
    期間付保護管束，需有固定住居所，原告央求趙碧珠讓其遷
    入系爭房屋，非如原告所述其於系爭不動產登記於伊之名下
    後仍居住於該處，其後因原告假釋期滿仍無遷出系爭房屋，
    趙碧珠乃請兄長幫忙勸說原告，並無原告所指找黑衣人將原
    告強行趕走之事等語資為抗辯。並聲明：原告之訴駁回。
三、本院於111年3月10日言詞辯論期日協同兩造彙整不爭執事項
    如下（本院卷㈡第19至23頁）：
　　㈠不爭執事項：
      ⒈原告於99年間向訴外人劉陳月英、多億建設有限公司分
        別買入系爭不動產，並登記於其子謝旻翰名下。系爭不
        動產嗣於105年4月21日以買賣為原因（原因發生日期：
        105年3月5日）移轉登記予被告。
      ⒉謝旻翰與趙碧珠（即被告之母）、林卉梅（即趙碧珠之
        女）於105年3月5日簽署不動產買賣契約書（本院卷㈠第
        145至147頁，下稱乙買賣契約），被告持乙買賣契約以
        系爭不動產為擔保向玉山銀行申請貸款1175萬元（下稱
        系爭貸款），該行於105年4月25日撥付貸款至被告於該
        行開立之帳號0000-000-000000號帳戶（下稱系爭帳戶
        ），系爭帳戶於同日匯出7,538,536元予謝旻翰，以清
        償謝旻翰以系爭不動產為擔保對土地銀行積欠之貸款。
        系爭貸款自105年5月25日開始清償，每月房貸本息約59
        ,728元係由被告之系爭帳戶自動扣款，原告、謝旻翰從
        未轉入（或匯入、存入）任何款項至系爭帳戶。
     ⒊系爭不動產之所有權狀正本由被告委由趙碧珠保管（註：
        原告表示不爭執目前係由被告委由趙碧珠保管，但原告
        主張在其於105年9月20日入監執行之前該等權狀正本係
        由自己所保管，因入獄始交由被告保管；被告抗辯自10
        5年4月21日取得系爭房地所有權後，即由被告保管）。
      ⒋系爭不動產之地價稅及房屋稅自105年4月21日移轉登記
        予被告時起迄今，均係由被告、趙碧珠繳納。
      ⒌被告於105年8月15日與訴外人岱芬斯室內裝修有限公司
        （下稱岱芬斯公司）簽訂不動產租賃契約書出租系爭房
        屋之一樓及周圍空地，其後系爭系爭不動產迄今均由被
        告為出租行為（註：原告主張在其105年9月20日入監之
        前係由原告以自己名義為出租行為；被告抗辯自105年4
        月21日取得系爭不動產所有權後即由被告管理使用及占
        有系爭不動產，被告買入房屋後要先整修房屋才能出租
        ）。
      ⒍原告於105年9月20日入監執行，106年9月22日假釋出監
        （本院卷㈠第95頁），高雄地院於106年9月20日以106 
        年度聲字第2505號刑事裁定諭知原告假釋中付保護管束
        ；原告保護管束期間自106年9月22日起至107年7月29日
        止。原告之戶籍於105年6月28日遷入高雄市○○區○○○路0
        00巷0號，於106年9月26日遷入臺中市○○區○○路0○0號，
        於107年2月12日遷入高雄市○○區○○○路000巷0號。
      ⒎原告以本件起訴狀繕本之送達對被告為終止系爭系爭不
        動產借名登記契約之意思表示，上開書狀繕本於109 年
        10月5日送達被告。
    ㈡爭執事項：
      ⒈兩造間就系爭不動產有無成立借名登記契約？
      ⒉若原告上開主張可採，原告以起訴狀繕本送達終止借名
        登記契約之意思表示，並依民法第179條、類推適用同
        法第541條第2 項規定，請求被告將系爭不動產移轉登
        記予原告，有無理由？
四、得心證之理由：
    ㈠兩造間就系爭不動產有無成立借名登記契約？
　    ⒈按稱借名登記者，謂當事人約定一方將自己之財產以他
        方名義登記，而仍由自己管理、使用、處分，他方允就
        該財產為出名登記之契約，其成立側重於借名者與出名
        者間之信任關係，在性質上應與委任契約同視，倘其內
        容不違反強制、禁止規定或公序良俗者，固應賦予無名
        契約之法律上效力，並類推適用民法委任之相關規定（
        最高法院98年度台上字第990號判決意旨參照）。又不
        動產登記當事人名義之原因原屬多端，主張借名登記者
        ，應就該借名登記之事實負舉證責任。次按民事訴訟如
        係由請求人（即原告）主張權利者，應先由請求人負舉
        證之責，若請求人先不能舉證，以證實自己主張之事實
        為真實，則被請求人（即被告）就其抗辯事實即令不能
        舉證，或其所舉證據尚有瑕疵，亦應駁回請求人之請求
        。本件原告主張系爭不動產係原告借名登記於被告名下
        一節，為被告所否認，依上開說明，自應由原告就借名
        登記契約存在之有利事實，負舉證責任，苟未能舉證為
        真，縱被告所為抗辯尚有瑕疵，亦應為不利於原告之認
        定。
　　　⒉經查，原告主張其將系爭不動產借名登記在被告名下一
        節，為被告所否認。衡諸借名登記之不動產，實際所有
        權人為便於自由管理、處分，或為防止出名人無權處分
        之擔保措施，通常自行保管所有權狀，而系爭不動產之
        所有權狀均由被告持有，而非由原告持有，此為兩造所
        不爭執，此顯與借名登記之行為有異。原告主張其於10
        5年9月20日入監執行之前該等權狀正本係由自己所保管
        ，因入獄始交由被告保管等語，此為被告所否認，原告
        復未就上開主張舉證證明，自難認為真實。
      ⒊原告以甲契約及其中第8條「其他特約事項」第7項約定
        ：「買賣完成後新所有權人同意4 年內將該不動產標的
        委由出賣人謝旻翰出賣，出賣後價格超過1,380 萬扣除
        相關開銷費用後之餘額，同意交付予謝旻翰承受（出賣
        底價不得低於1,380 萬整）」，主張兩造間就系爭不動
        產成立借名登記契約等語，被告則否認甲契約之真正。
        經核甲契約（審訴卷第17至19頁）並未經任何人簽名或
        蓋章，另審諸玉山銀行110年5月11日函檢送之乙買賣契
        約(本院卷㈠第141至147頁)與證人即陳秀緞代書作證時
        所提出其留存之不動產買賣契約書影本（本院卷㈠第281
        至283頁）之內容相符，經核乙買賣契約上有謝旻翰(出
        賣人)、趙碧珠及林卉梅(承買人)之簽名及印文，且乙
        買賣契約約定之買賣價金及付款時期與甲契約不同，乙
        買賣契約中亦無甲契約第8條第7項及第8項之約定。原
        告固援引證人陳秀緞證述：其有看過審訴卷第17至19頁
        之甲契約，原告說要與謝旻翰約定幾年內賣出賣多少錢
        ，甲契約第8條第7項係原告與趙碧珠向其表示要擬的條
        款等語(本院卷㈠第227頁)為證，然陳秀緞亦證述其不知
        甲契約最後有沒有簽署；其不知擬定上開條款之原因；
        其曾詢問過呂月琴是借名登記還是附條件買賣，但呂月
        琴沒有回答她，只說這是登記他很好朋友的名字，他們
        自己會處理等語（本院卷㈠第229、231頁）。綜合上開
        事證，經簽署及用印者為乙買賣契約，原告提出之甲契
        約既未經兩造或趙碧珠簽署，難認兩造就甲契約之契約
        條款已達成合意一致，自無從憑甲契約第8條第7項約定
        為有利於原告之認定。
　　　⒋再查，趙碧珠曾對原告提出詐欺告訴，臺灣橋頭地方檢
        察署以108年度偵字第8126號案件受理，趙碧珠於該案1
        08年12月18日檢察事務官詢問時提出原告於105年6月15
        日簽署出具之協議書及趙碧珠與原告於同日簽署之同意
        書（108年度偵字第8126號卷第141、143頁），並稱：
        其與原告針對系爭房屋有共同投資同意書及協議書，當
        初房貸每月要繳6萬，其有要求原告要負擔3萬元，但3
        年多來原告從未付過，且協議書也協議原告過世後無條
        件將房屋產權贈與給趙碧珠等語（同上卷第137頁），
        原告於同日應訊時經檢察事務官提示上開文件並詢問有
        無此事時，答稱：有，這是房子過戶時，一併簽訂的，
        同意書及協議書都是我寫的等語(同上卷第139頁)。觀
        諸該協議書內容為：「呂月琴與趙碧珠雙方簽署之房屋
        合作協議如下：房貸金額：新台幣陸萬零陸佰元正，每
        月24日繳款(NT30300/每人/每月)房貸20年/玉山銀行。
        雙方同意房屋每人有居住使用權力，呂月琴願意過世後
        無條件將該房屋1/2比例產權全部贈與趙碧珠，恐口無
        憑，特立此據。立契約人呂月琴」等語，該同意書內容
        記載「趙碧珠、呂月琴雙方協議共同投資房屋乙棟，房
        屋座落地址：高雄市○○區○○○路000巷0號。雙方房屋產
        權(趙碧珠產權50％，呂月琴產權50％)」等語，有上開協
        議書、同意書可稽(同上卷第141、143頁)，可知不論上
        開協議書或同意書是否係在系爭不動產移轉登記予被告
        之同時簽訂，原告與趙碧珠就系爭房屋成立共同投資之
        契約，約定原告、趙碧珠各有系爭房屋1/2之產權，且
        原告同意於過世時將系爭房屋1/2之產權贈與趙碧珠，
        此與原告所稱兩造間就系爭不動產成立借名登記契約，
        原告仍為系爭不動產之真正所有權人之事實相悖，則原
        告之主張是否屬實，已非無疑。
　　　⒌另按借名登記者，謂當事人約定一方將自己之財產以他
        方名義登記，而仍由自己管理、使用、處分，他方允就
        該財產為出名登記之契約。查被告於105年8月15日與岱
        芬斯公司簽訂不動產租賃契約書出租系爭房屋之一樓及
        周圍空地，其後系爭不動產迄今均由被告為出租行為，
        業據被告提出其與岱芬斯公司簽訂之不動產租賃契約書
        、與高士傑簽訂之房屋租賃契約書、與王俊強簽訂之住
        宅租賃契約書、與鄭福成簽訂之租賃契約書等件為證（
        本院卷㈠第371至392頁）。且系爭不動產之地價稅及房
        屋稅自105年4月21日移轉登記予被告時起迄今，均係由
        被告、趙碧珠繳納，亦為兩造所不爭執，要難認原告有
        使用管理收益系爭房屋之情，核與一般借名登記之情形
        下，仍由真正所有人自行使用管理收益之情形有別。原
        告固主張在其105年9月20日入監之前係由原告以自己名
        義為出租行為，其將每月租金交與趙碧珠以償還對玉山
        銀行之貸款，嗣後因其入獄服刑，其將相關出租事務及
        鑰匙交由趙碧珠處理，兩造間約定以系爭不動產之租金
        收益繳納貸款等語，並提出Google街景圖為證（本院卷
        ㈠第325至333頁），此為被告所否認。觀諸原告所提出
        之街景圖僅得看出系爭房屋之外觀及懸掛招牌，無從證
        明前述原告曾自己就系爭房屋為出租行為或兩造間約定
        以租金繳納貸款之事實，是原告上開主張難認屬實。原
        告雖又主張其曾居住於系爭房屋4樓之1個房間，其於10
        8年間遭趙碧珠所找之不明人士趕出系爭房屋等語，惟
        原告居住於系爭房屋及設立戶籍之原因多端，其既未舉
        證證明其曾居於實際所有權人身分而就系爭不動產為管
        理使用收益之事實，自難認兩造間存有借名登記契約。
　　　⒍另按「信託的擔保讓與」係債務人為擔保其債務，將擔
        保物所有權移轉與債權人，而使債權人在不超過擔保之
        目的範圍內，取得所有權之信託的讓與擔保，並非雙方
        通謀而為之意思表示，不能認其為無效（最高法院70年
        度台上字第104號裁判意旨參照）。又「信託的擔保讓
        與」，債權人在不超過擔保目的範圍內，取得擔保物所
        有權，債權清償後，該擔保物即應返還於債務人，債務
        不履行時，債權人得將擔保物變賣或估價而就該價金受
        償。綜上，借名登記與信託的讓與擔保二者有所不同，
        借名登記之財產真正所有權人仍為借名者，並非出名者
        ，然信託讓與擔保之財產，其所有權由讓與人（即債務
        人）移轉予受讓人（即債權人），受讓人為所有權人。
        且借名登記契約係類推適用民法委任契約之規定，則依
        民法第549條第1項規定，得隨時終止；但信託的讓與擔
        保則於讓與人清償債權後，始得請求返還擔保物。 本
        件原告雖主張系爭不動產所有權於105年4月21日登記於
        被告名下係借名登記之法律關係等語，惟原告自陳其為
        籌措資金乃與趙碧珠商議將系爭不動產借名登記於被告
        名下，並以被告名義向銀行申辦貸款，以獲取更高額之
        貸款額度等語，倘認原告上開主張為真實，可認兩造間
        之合意包括由被告向玉山銀行貸款，將貸得款項提供予
        原告，原告以將系爭不動產所有權移轉予被告之方式，
        作為被告對原告債權之擔保，而成立信託的債權擔保法
        律關係，故兩造並非就系爭不動產成立借名登記契約，
        原告主張成立借名登記之法律關係，自無可採。因此，
        在系爭貸款未清償完畢前，原告不得請求返還系爭不動
        產，故原告主張終止借名登記之法律關係，請求被告將
        系爭不動產移轉登記為原告所有，即無理由。
　　　⒎基上說明，原告主張其與被告就系爭不動產存在借名登
        記關係等語，依其所舉證據既不能證明其所述為真實，
        自無可採。
    ㈡據上所述，本件原告所舉證據不足以證明系爭不動產係借
      名登記於被告名下，則原告以借名登記契約終止後，依民
      法第179條、類推適用民法第541條第2項規定，請求被告
      將系爭不動產所有權移轉登記予原告，非屬有據，不應准
      許。
五、綜上所述，原告依民法第179條、類推適用同法第541條第2 
    項規定，請求被告應將系爭不動產所有權移轉登記予原告，
    為無理由，不應准許。
六、本件事證已臻明確，兩造其餘攻擊防禦方法及所提證據，經
    本院審酌後認均於判決之結果不生影響，爰不逐一論敘。
七、據上論結，本件原告之訴為無理由，依民事訴訟法第78條，
    判決如主文。 
中　　華　　民　　國　　111 　年　　3 　　月　　31　　日
                  民事第二庭法　官　許慧如
以上正本係照原本作成。
如對本判決上訴，須於判決送達後20日內向本院提出上訴狀。如
委任律師提起上訴者，應一併繳納上訴審裁判費。
中　　華　　民　　國　　111 　年　　3 　　月　　31　　日
                            書記官　方柔尹